臺灣屏東地方法院刑事判決　　　　　　　100年度訴字第579號
公　訴　人　臺灣屏東地方法院檢察署檢察官
被　　　告　蔡添茂
指定辯護人　本院公設辯護人　張宏惠
上列被告因偽造有價證券等案件，經檢察官提起公訴（99年度調
偵字第365 號），本院判決如下：
    主  文
蔡添茂連續犯偽造有價證券罪，處有期徒刑壹年拾月，緩刑伍年
，並向公庫支付新臺幣伍萬元。未扣案如附表一偽造標單欄、偽
造印章欄、偽造有價證券欄所示之物均沒收。
    事  實
一、蔡添茂意圖為自己不法之所有，基於行使偽造準私文書、詐
    欺取財及偽造有價證券以供行使之概括犯意，於民國91年間
    ，在屏東縣林邊鄉○○村○○路23號住處，自任合會會首，
    邀集每會新臺幣（下同）2 萬元、採內標方式，會員連同會
    首共計21會（林美玲、林秀英、何玉平、金寺、李清和、尤
    清、林淑貞、黃湘穎〈更名為黃子倫〉、歐麗卿、蔡勝基、
    楊平賞、蔡進福、天時、秋月各參加1 會，謝春和〈已死亡
    〉參加2 會，及蔡添茂冒以張進展、洪福平、陳明坤名義各
    參加1 會，再加上會首蔡添茂2 會），會期自91年5 月10日
    起至92年12月25日止，約定每月25日晚上8 時，在上址開標
    。詎蔡添茂冒用張進展、洪福平、陳明坤之名義入會後，連
    續於如附表一所示之開標日期，分別在空白紙上偽造其等署
    名及標金金額為如附表一所示之標單，以示係其等以各該金
    額投標之意後，參與投標而予以行使各該標單而得標，得標
    後，即利用不知情之周淑桂，分別偽刻如附表一所示之印章
    ，並以偽造張進展、洪福平、陳明坤署名及持如附表一所示
    之印章蓋印之方式，分別偽造如附表一所示之本票（每張本
    票上有偽造之冒用名義人署名1 枚、印文1 枚），蔡添茂嗣
    取得如附表一所示之本票後，即於得標後3 日內，各向如附
    表一所示之活會會員誆稱張進展、洪福平、陳明坤得標，致
    如附表一所示之活會會員陷於錯誤，如期交付會款，蔡添茂
    並各持交如附表一所示之本票供如附表一所示之活會會員供
    作日後續繳死會會款之擔保而行使之，而分別詐騙取得如附
    表一所示之合會金，足生損害於張進展、洪福平、陳明坤及
    如附表一所示之活會會員。嗣因該合會剩餘活會會員林淑貞
    、黃湘穎、謝春和、曾春霞（謝春和之配偶，以謝春和名義
    入會）欲行標會未果，始循線查悉上情。
二、案經林淑貞、黃湘穎、謝春和、曾春霞告訴臺灣屏東地方法
    院檢察署檢察官偵查起訴。
    理  由
壹、證據能力部分
    本判決下列所引用被告蔡添茂以外之人於審判外之陳述及相
    關書證等，檢察官、被告於準備程序中均不爭執其證據能力
    ，本院亦查無有違法取證之情，本院因而認以之作為證據應
    屬適當，自均有證據能力，先予敘明。
貳、有罪部分
一、上開犯罪事實，業經被告於本院審理時坦承不諱，核與告訴
    人林淑貞、黃湘穎、謝春和、曾春霞於偵查中之指訴相符，
    並有合會會單1 份、本票影本3 張在卷可稽，足認被告自白
    與事實相符。本案事證明確，被告犯行洵堪認定，應依法論
    科。
二、被告行為後，如附表二所示之刑法條文及其配套規定業經變
    更，並於95年7 月1 日施行，茲依規範行為後法律變更所生
    新舊法律比較適用之準據法即刑法第2 條第1 項之規定（此
    條文逕適用裁判時法，最高法院95年度第8 次刑事庭會議決
    議參照），為「從舊從輕」之比較（詳如附表二所示），因
    行為後之法律並未對其較有利，均應適用行為時即修正前之
    規定論處。
三、按標單上僅記載姓名與競標之利息，並未書明「標單」字樣
    者，依我國民間互助會之習慣，可認定其上之文字，即為表
    示出標人及其競標之利息等用意之證明，應屬刑法第220 條
    第1 項之準文書（最高法院92年度臺上字第6903號判決要旨
    參照），核被告所為，係犯刑法第216 條、第220 條第1 項
    、第210 條之行使偽造準私文書罪，第339 條第1 項之詐欺
    取財罪及第201 條第1 項之偽造有價證券罪。被告利用不知
    情之周淑桂偽刻如附表一所示之張進展、洪福平、陳明坤之
    印章及如附表一所示之本票，為間接正犯。被告在屬於準私
    文書之標單上偽造張進展、洪福平、陳明坤署名，乃偽造準
    私文書之階段行為，而偽造標單後持以投標行使，偽造之低
    度行為，應為行使之高度行為所吸收，均不另論罪。其偽造
    張進展、洪福平、陳明坤之印章，並持之於如附表一所示之
    本票上蓋用印文，及偽造其等之署名，為偽造有價證券之階
    段行為，吸收於偽造有價證券行為之內，而偽造有價證券後
    持以行使，行使之低度行為應為偽造之高度行為所吸收，均
    不另論罪（最高法院31年上字第88號判例要旨參照）。又其
    各於以張進展、洪福平、陳明坤之名義得標後之密切接近時
    間內，各偽造如附表一所示之本票，各侵害同一法益，各屬
    接續犯，各應僅論以一罪（最高法院70年度臺上字第790 號
    判決要旨參照）。其先後多次行使偽造準私文書、詐欺取財
    、偽造有價證券等犯行，各時間緊接，所犯各係犯罪構成要
    件相同之罪名，均顯係基於概括犯意反覆為之，各為連續犯
    ，均應依行為時刑法第56條之規定，各論以一罪，並加重其
    刑；其以一詐欺行為，侵害如附表一所示之活會會員之財產
    法益，係一行為觸犯數罪名，為想像競合犯，應依刑法第55
    條之規定，從一詐欺取財罪處斷。所犯行使偽造準私文書、
    詐欺取財、偽造有價證券犯行間，有方法、目的之牽連關係
    ，為牽連犯，應依行為時刑法第55條後段之規定，從較重之
    偽造有價證券罪處斷。衡量被告因經商失敗，需錢孔急，一
    時失慮，致罹重典，主觀惡性難謂重大，且已與告訴人林淑
    貞、黃湘穎、曾春霞達成民事調解，有屏東縣屏東市調解委
    員會調解書3 份在卷可參，本院認依其犯罪情狀，客觀上顯
    可憫恕，若科以法定最低度之刑，猶嫌過苛，茲依刑法第59
    條之規定，酌量減輕其刑。爰審酌被告不思依循正途籌措金
    錢，竟冒用他人名義投標，並偽造本票，所為非是，惟事後
    坦承犯行，態度尚無不良，暨其犯罪之動機、手段、素行、
    已與告訴人林淑貞、黃湘穎、曾春霞成立民事調解等一切情
    狀，量處如主文所示之刑。另被告未曾因故意犯罪受有期徒
    刑以上刑之宣告，有臺灣高等法院被告前案紀錄表1 份附卷
    可佐，衡酌被告事後表達悔悟，並已與告訴人林淑貞、黃湘
    穎、曾春霞達成民事調解，且迄至100 年7 月間仍持續履行
    對於其等之給付義務，有屏東縣屏東市調解委員會調解書3
    份、匯款單39份附卷可參，則被告經此偵、審程序之教訓，
    當知所警惕，依其犯罪情節及犯後態度，信無再犯之虞，本
    院認所宣告之刑以暫不執行為適當，併諭知緩刑5 年，並依
    刑法第74條第2 項第4 款之規定，命被告向公庫支付5 萬元
    ，以啟自新。未扣案如附表一偽造標單欄所示之標單共3 份
    ，為被告犯罪所生之物並持以行使，應認屬被告所有，雖未
    扣案，然並無證據證明業已滅失，茲依刑法第38條第1 項第
    3 款之規定，予以沒收；未扣案如附表一偽造印章欄所示之
    印章共3 枚，應依刑法第219 條之規定，予以沒收；又未扣
    案如附表一偽造有價證券欄所示之本票，應依刑法第205 條
    之規定，不問屬於犯人與否，宣告沒收，至各該標單上偽造
    之署名、本票上偽造之署名、印文，已包括在上開沒收內，
    無庸重複為沒收之諭知（最高法院63年臺上字第2770號判例
    要旨參照），附此敘明。
、不另為無罪諭知部分
一、公訴意旨略以：被告意圖為自己不法之所有，基於詐欺取財
    之犯意，明知張進展、洪福平、陳明坤並無參與上開合會，
    亦無同意蔡添茂以其等名義標取合會金，竟於會單上虛列張
    進展、洪福平、陳明坤為會員，以備來日冒名標會，致林美
    玲、林秀英、何玉平、金寺、李清和、尤清、林淑貞、黃湘
    穎、歐麗卿、蔡勝基、楊平賞、蔡進福、天時、秋月、謝春
    和等會員（下稱林美玲等會員）陷於錯誤而加入上開合會，
    並於91年5 月10日，各交付首期會款予被告，被告因而詐騙
    共計約30萬元得手。因認被告涉犯刑法第339 條第1 項之詐
    欺取財罪嫌。
二、按犯罪事實應依證據認定之，無證據不得認定犯罪事實；不
    能證明被告犯罪者，應諭知無罪之判決，刑事訴訟法第154
    條第2 項、第301 條第1 項分別定有明文。又認定不利於被
    告之事實，須依積極證據，苟積極證據不足為不利於被告事
    實之認定時，即應為有利於被告之認定，更不必有何有利之
    證據（最高法院30年上字第816 號判例要旨參照）。
三、按詐欺取財罪係以行為人意圖不法所有，施用詐術手段使人
    陷於錯誤而交付財物為構成要件。經查，被告固有於會單上
    虛列張進展、洪福平、陳明坤為會員，然告訴人林淑貞、黃
    湘穎、謝春和已於偵查中指稱其等係因依被告於張進展、洪
    福平、陳明坤得標後所交付之如附表一所示之本票上地址查
    詢後，始知悉無張進展、陳明坤2 人，而洪福平經查訪後固
    有尋得，然洪福平則陳稱其係遭被告冒名入會（見93發查70
    8 偵查卷第9 頁），可見林美玲等會員於參與上開合會時，
    非無可能全然不認識張進展、洪福平、陳明坤及瞭解其等之
    清償能力，則林美玲等會員是否係因有張進展、洪福平、陳
    明坤參與合會，始加入上開合會、給付首期會款，誠有疑問
    ；況且，合會之成立，全由會首洽詢、邀集欲參與合會之會
    員，而合會會員彼此間並不認識，均僅因單純認識、信任會
    首即入會之情，在所多有，尚難僅因會單上虛列張進展、洪
    福平、陳明坤，即遽認被告有施用詐術而使林美玲等會員陷
    於錯誤加入上開合會及給付首期會款，檢察官亦無提出積極
    證據證明被告有其他詐欺行為，或與林美玲等會員加入上開
    合會及給付首期會款間有何因果關係。是以，檢察官認被告
    此部分涉犯詐欺取財罪嫌云云，並無理由，本應就此部分為
    無罪之諭知，惟此部分若有罪，與前開論罪部分，具有連續
    犯之裁判上一罪關係，爰不另為無罪之諭知，併此說明。
據上論斷，應依刑事訴訟法第299 條第1 項前段，行為時刑法第
55條後段、第56條，刑法第2 條第1 項前段、第201 條第1 項、
第216 條、第220 條第1 項、第210 條、第339 條第1 項、第55
條、第59條、第74條第1 項第1 款、第2 項第4 款、第38條第1
項第3 款、第205 條、第219 條，刑法施行法第1 條之1 第1 項
、第2 項前段，判決如主文。
本案經檢察官潘國威到庭執行職務。
中    華    民    國   100    年    7     月    26    日
                  刑事第三庭    審判長法  官  張世賢
                                      法  官  陳茂亭
                                      法  官  許嘉仁
以上正本證明與原本無異。
如不服本判決應於收受判決後10日內向本院提出上訴書狀，並
應敘述具體理由；其未敘述上訴理由者，應於上訴期間屆滿後
20日內向本院補提理由書（均須按他造當事人之人數附繕本）
「切勿逕送上級法院」。
中    華    民    國   100    年    7     月    26    日
                                      書記官  劉淑蓉
附錄本案論罪科刑之法條：
中華民國刑法第201 條第1 項、第216 條、第220 條、第210 條
、第339 條第1 項
中華民國刑法第201條
（有價證券之偽造變造與行使罪）
意圖供行使之用，而偽造、變造公債票、公司股票或其他有價證
券者，處3 年以上 10 年以下有期徒刑，得併科 3 千元以下罰
金。
行使偽造、變造之公債票、公司股票或其他有價證券，或意圖供
行使之用，而收集或交付於人者，處 1 年以上 7 年以下有期徒
刑，得併科 3 千元以下罰金。
中華民國刑法第216條
（行使偽造變造或登載不實之文書罪）
行使第 210 條至第 215 條之文書者，依偽造、變造文書或登載
不實事項或使登載不實事項之規定處斷。
中華民國刑法第220條
（準文書）
在紙上或物品上之文字、符號、圖畫、照像，依習慣或特約，足
以為表示其用意之證明者，關於本章及本章以外各罪，以文書論
。
錄音、錄影或電磁紀錄，藉機器或電腦之處理所顯示之聲音、影
像或符號，足以為表示其用意之證明者，亦同。
中華民國刑法第210條
（偽造變造私文書罪）
偽造、變造私文書，足以生損害於公眾或他人者，處 5 年以下
有期徒刑。
中華民國刑法第339條
（普通詐欺罪）
意圖為自己或第三人不法之所有，以詐術使人將本人或第三人之
物交付者，處 5 年以下有期徒刑、拘役或科或併科 1 千元以下
罰金。
以前項方法得財產上不法之利益或使第三人得之者，亦同。
前二項之未遂犯罰之。
附表一：
┌──┬────┬──────┬─────────┬─────┬────┬────┬─────────┬────────┐
│編號│冒標姓名│開 標 日 期 │活   會   會   員 │合  會  金│偽造標單│偽造印章│偽 造 有 價 證 券 │備            註│
├──┼────┼──────┼─────────┼─────┼────┼────┼─────────┼────────┤
│ 1  │張進展  │91年5 月25日│林美玲、林秀英、何│共計30萬元│偽造張進│張進展印│發票人均為張進展，│被告尚剩1 會，與│
│    │        │            │玉平、金寺、李清和│          │展署名之│章1 枚  │發票日均為91年5 月│其冒名參加各1 會│
│    │        │            │、尤清、林淑貞、黃│          │標單1 份│        │25日，票載金額均2 │之洪福平、陳明坤│
│    │        │            │湘穎、歐麗卿、蔡勝│          │        │        │萬元之本票共計16張│，均非遭詐騙之被│
│    │        │            │基、楊平賞、蔡進福│          │        │        │                  │害人            │
│    │        │            │、天時、秋月（各1 │          │        │        │                  │                │
│    │        │            │會）、謝春和（2 會│          │        │        │                  │                │
│    │        │            │）                │          │        │        │                  │                │
├──┼────┼──────┼─────────┼─────┼────┼────┼─────────┼────────┤
│ 2  │洪福平  │91年6 月25日│林美玲、林秀英、何│共計30萬元│偽造洪福│洪福平印│發票人均為洪福平，│被告尚剩1 會，與│
│    │        │            │玉平、金寺、李清和│          │平署名之│章1 枚  │發票日均為91年6 月│其冒名參加各1 會│
│    │        │            │、尤清、林淑貞、黃│          │標單1 份│        │25日，票載金額均2 │之張進展、陳明坤│
│    │        │            │湘穎、歐麗卿、蔡勝│          │        │        │萬元之本票共計16張│，均非遭詐騙之被│
│    │        │            │基、楊平賞、蔡進福│          │        │        │                  │害人            │
│    │        │            │、天時、秋月（各1 │          │        │        │                  │                │
│    │        │            │會）、謝春和（2 會│          │        │        │                  │                │
│    │        │            │）                │          │        │        │                  │                │
├──┼────┼──────┼─────────┼─────┼────┼────┼─────────┼────────┤
│ 3  │陳明坤  │91年7 月25日│林美玲、林秀英、何│共計30萬元│偽造陳明│陳明坤印│發票人均為陳明坤，│被告尚剩1 會，與│
│    │        │            │玉平、金寺、李清和│          │坤署名之│章1 枚  │發票日均為91年7 月│其冒名參加各1 會│
│    │        │            │、尤清、林淑貞、黃│          │標單1 份│        │25日，票載金額均2 │之張進展、洪福平│
│    │        │            │湘穎、歐麗卿、蔡勝│          │        │        │萬元之本票共計16張│，均非遭詐騙之被│
│    │        │            │基、楊平賞、蔡進福│          │        │        │                  │害人            │
│    │        │            │、天時、秋月（各1 │          │        │        │                  │                │
│    │        │            │會）、謝春和（2 會│          │        │        │                  │                │
│    │        │            │）                │          │        │        │                  │                │
└──┴────┴──────┴─────────┴─────┴────┴────┴─────────┴────────┘
附表二：
┌──────┬───────────┬───────────┬────────────┐
│相關法律規定│行為時（修正前）之規定│裁判時（修正後）之規定│本案具體適用後之比較結果│
├──────┼───────────┼───────────┼────────────┤
│刑法第33條第│罰金：1 元以上。      │罰金：新臺幣1,000 元以│1.被告所犯行使偽造準私文│
│5 款        │                      │上，以百元計算之。    │  書罪、詐欺取財罪、偽造│
├──────┼───────────┼───────────┤  有價證券罪之條文本身並│
│刑法施行法第│（無。惟另依「現行法規│中華民國94年1 月7 日刑│  未修正，就其法定罰金刑│
│1 條之1     │所定貨幣單位折算新臺幣│法修正施行後，刑法分則│  部分，不論依行為時或裁│
│            │條例」第2 條：「現行法│編所定罰金之貨幣單位為│  判時之規定，罰金刑之最│
│            │規所定金額之貨幣單位為│新臺幣（第1 項）。94年│  高數額均屬一致，但行為│
│            │圓、銀元或元者，以新臺│1 月7 日刑法修正時，刑│  時罰金刑之最低數額為銀│
│            │幣元之3 倍折算之。」、│法分則編未修正之條文定│  元1 元，折算後為新臺幣│
│            │「罰金罰鍰提高標準條例│有罰金者，自94年1 月7 │  3 元（提高倍數後為新臺│
│            │」第1 條前段：「依法律│日刑法修正施行後，就其│  幣30元），裁判時罰金刑│
│            │應處罰金、罰鍰者，就其│所定數額提高為30倍。但│  之最低數額，為新臺幣1,│
│            │原定數額得提高為2 倍至│72年6 月26日至94年1 月│  000 元，以行為時之規定│
│            │10倍。」等規定，將貨幣│7 日新增或修正之條文，│  有利於被告。          │
│            │單位折算為新臺幣及提高│就其所定數額提高為3 倍│2.依臺灣高等法院暨所屬法│
│            │罰金之處罰數額。）    │（第2 項）。          │  院95年法律座談會意見，│
│            │                      │                      │  關於刑法分則編未修正之│
│            │                      │                      │  條文訂有罰金者，自95年│
│            │                      │                      │  7 月1 日起，逕適用刑法│
│            │                      │                      │  施行法第1 條之1 之規定│
│            │                      │                      │  ，不再適用罰金罰鍰提高│
│            │                      │                      │  標準條例第1 條前段之規│
│            │                      │                      │  定。                  │
├──────┼───────────┼───────────┼────────────┤
│刑法第56條  │連續數行為而犯同一之罪│（已刪除）            │依行為時連續犯之規定，係│
│            │名者，以1 罪論。但得加│                      │論以1 罪，依裁判時之規定│
│            │重其刑至2 分之1 。    │                      │，應數罪併罰，以行為時之│
│            │                      │                      │規定較有利於被告。      │
├──────┼───────────┼───────────┼────────────┤
│刑法第55條  │1 行為而觸犯數罪名，或│1 行為而觸犯數罪名者，│依行為時牽連犯之規定，係│
│            │犯1 罪而其方法或結果之│從1 重處斷。但不得科以│論以1 罪，依裁判時之規定│
│            │行為犯他罪名者，從1 重│較輕罪名所定最輕本刑以│，應數罪併罰，以行為時之│
│            │處斷。                │下之刑。              │規定較有利於被告。      │
└──────┴───────────┴───────────┴────────────┘